【裁判字號】    98,上易,145
【裁判日期】    980916
【裁判案由】    返還公基金
【裁判全文】
臺灣高等法院臺中分院民事判決         98年度上易字第145號
上  訴  人  日堡全球精密科技股份有限公司
                      號
法定代理人  乙○○
                      號
訴訟代理人  丁○○
                      號
被  上訴人  麥子有限公司
法定代理人  丙○○
訴訟代理人  戊○○
            黃淑真律師
上列當事人間請求返還公基金事件，上訴人對於民國98年2月27
日臺灣臺中地方法院97年度訴字第1245號第一審判決提起上訴，
本院於98年9月2日言詞辯論終結，判決如下：
    主  文
上訴駁回。
第二審訴訟費用由上訴人負擔。
    事實及理由
一、被上訴人主張：
    (一)訴外人戊○○自民國90年7月起與經上訴人合併解散之訴外
      人村勝實業股份有限公司（以下簡稱村勝公司）合作事業
      ，雙方約定每月營業額依戊○○佔55%、村勝公司佔45%之
      比例計算各自盈餘，並再各自提撥5%作為每月之公基金，
      公基金支付經雙方議定可扣之費用後，剩餘之公基金則依
      戊○○佔55%、村勝公司佔45%之比例由村勝公司保管。嗣
      後戊○○於90年12月27日成立麥子有限公司（下稱麥子公
      司，即被上訴人），被上訴人遂於91年4月15日與村勝公
      司簽訂合作方案，被上訴人並自91年5月起開立發票向村
      勝公司請領合作所獲得之利潤分配，而被上訴人公基金之
      比例則仍比照戊○○佔55%，91年7月起，兩造協議公基金
      之比例改為被上訴人佔60%、村勝公司佔40%。詎料92年10
      月16日村勝公司所傳真之計算表，竟擅自將未為雙方所約
      定之不良品提列自公基金中扣款。為此，被上訴人除隨即
      表示不同意外，雙方更於92年12月30日由村勝公司之法定
      代理人乙○○（乙○○現亦為合併後存續公司即上訴人之
      法定代理人）、生管課長己○○及副總廖培弘出面，與戊
      ○○達成：1.92年9月至12月之不良品同意分擔素材費用
      按比例分擔；2.其餘各自吸收與分攤不與雙方有關（亦即
      自90年7月至92年8月之不良品應由村勝公司自行吸收，不
      得自公基金內扣除）；3.公基金於12月貨款到後同時處理
      、結清之協議。茲查，92年12月貨款於93年2月底收到，
      惟至今上訴人仍拒絕依同意書履行結清返還戊○○及被上
      訴人公基金之義務。
    (二)訴外人戊○○與上訴人間返還公基金事件，前經上訴人於
      本院97年上易字第13號案件中自認其與戊○○之合作期間
      為90年7月起至91年4月底止，故依上訴人所製作之基金提
      撥明細表計算，上訴人應返還戊○○新台幣（下同）119,
      228元之公基金，業經上開判決確定在案。至於上訴人與
      被上訴人合作期間為91年5月起至92年12月底止，依上訴
      人製作之基金提撥明細表及在未扣除不良品下之計算，上
      訴人應返還被上訴人公基金613,509元。上訴人依其提出
      之公基金計算表主張被上訴人之公基金應扣除自91年5月
      起至91年12月止之不良品分攤。惟查，兩造間除曾於92年
      12月30日約定同意分攤92年9月至12月之不良品外，並不
      包括91年5月至92年8月之不良品分攤。顯見上訴人主張91
      年5月至12月不良品之扣除，並無依據。
    (三)上訴人另以被上訴人未履行補實開立統一發票金額前，其
      主張同時履行抗辯，拒絕返還被上訴人公基金，顯於法未
      合，委無足採。
      1.本件給付佣金與返還公基金係屬二事，上訴人主張因給
        付佣金而未補足開立統一發票，與上訴人應返還被上訴
        人公基金之義務，依最高法院59年度台上字第850號判
        例意旨，應不生同時履行抗辯之問題。因給付佣金而需
        開立統一發票，係稅法上規定之義務，非立於互為對待
        給付之關係者，亦不發生同時履行之抗辯。
      2.上訴人所提之匯款明細，竟將匯款予戊○○之部分（金
        額計6,448,014元）亦算入被上訴人麥子公司之佣金，
        顯然有誤。上訴人事實上給付被上訴人之佣金總計僅為
        8,396,712元，而依上訴人所提被上訴人所開立統一發
        票憑證卻為11,761,261元，被上訴人何來欠開統一發票
        。
    (四)否認兩造有協議簽署「合作同意書」，此從未經兩造簽署
      用印可知。既無協議簽署「合作同意書」，上訴人主張兩
      造以「合作同意書」之內容為模式合作執行不可採。戊○
      ○自90年7月起與經上訴人合併之村勝公司合作事業，雙
      方口頭約定每月營業額依被上訴人佔55%、村勝公司佔45%
      之比例計算各自盈餘，並再各自提撥5%作為每月之公基金
      。嗣後，被上訴人於91年4月15日與村勝公司簽訂合作方
      案，被上訴人公基金之比例仍比照戊○○佔55%，91年7月
      起兩造口頭協議公基金之比例改為被上訴人（上訴人製作
      之基金提撥明細表仍以戊○○名義為之）佔60%、村勝公
      司佔40%，此顯與合作同意書不符，且無關涉。
    (五)訴之聲明：1.上訴人應給付被上訴人610,044元，及自93
      年3月1日起至清償日止按週年利率百分之5計算之利息；
      2.訴訟費用由上訴人負擔；3.願供擔保，請准宣告假執行
      。
二、上訴人則以下列各詞抗辯：
    (一)被上訴人與村勝公司雙方合作之基礎建立在「合作方案」
      、「合作同意書」及口頭約定。
      1.訴外人戊○○與經上訴人合併解散之村勝合作事業。初
        始村勝公司與戊○○並無任何書面契約，雙方完全建立
        在誠信原則，即以口頭約定為履行事業準則。於91年4
        月15日簽訂「合作方案」以前，並無任何書面協議。
      2.其後戊○○成立麥子公司，以被上訴人名義於91年4月
        15日與村勝公司簽訂「合作方案」，但雙方並未約定利
        潤之分配及基金之提撥。未幾，被上訴人為確定雙方合
        作內容及應享權利與應盡義務，由被上訴人書立「合作
        同意書」，並於91年5月13日傳真於村勝公司。「合作
        同意書」第3條提到利潤分配及第4條a、b不良品之分攤
        及約定，而c部分則針對不良品（廢品）銷售金額成本
        或獲得利潤。
      3.依被上訴人起訴之意旨內容，有關被上訴人與村勝公司
        間之利潤分配及公基金提撥，在「合作方案」隻字未提
        ，但在「合作同意書」第3條提及利潤分配，戊○○佔
        58%，乙○○佔42%。其後因稅捐之問題，戊○○改為麥
        子公司，乙○○歸入村勝公司為正式合作伙伴。就本件
        訴訟，被上訴人提及開始利潤之分配，戊○○佔55%，
        村勝公司佔45%，及至91年7月因係由被上訴人出面處理
        ，雙方協議利潤之分配被上訴人佔60%，村勝公司佔40%
        ，其間兩者利潤之分配未顯示於任何正式書面，顯然被
        上訴人與村勝公司就利潤之分配及基金之提撥係參照「
        合作同意書」而來。
    (二)被上訴人提出之「基金提撥明細表」係村勝公司於92 月2
      月10日將前開基金提撥明細表傳真於被上訴人核對帳目，
      雖公基金之提撥雙方參照「合作同意書」之利潤分配，村
      勝公司均誠實列報，未敢隱瞞。被上訴人於接到「基金提
      撥明細表」之傳真，歷經多年，從未否認或質疑，亦未以
      書面或傳真表達異議。因雙方後來合作不愉快，以及村勝
      公司要求其補實發票憑證，致雙方發生摩擦。而被上訴人
      於起訴時，將基金提撥明細表及同意書於其上擅自填加。
    (三)被上訴人於起訴狀陳述上訴人應返還被上訴人公基金613,
      509元。查前述廢品（不良品）之出售總金額為5,775元，
      被上訴人依其提撥60%，亦按其比例取回，即被上訴人計
      算廢品出售應分配之金額為3,465元。前開出售之廢品即
      本件爭執之不良品應否從公基金中分攤。被上訴人既然主
      張廢品（不良品）出售之金額，被上訴人有權依60%分配
      取得，則公基金自當分攤不良品之費用。觀之被上訴人於
      91年5月13日將「合作同意書」傳真於村勝公司，「合作
      同意書」第4條不良品成本分攤a、b、c3項各敘明責任，
      其中c項：針對不良品銷售金額（不論以廢品出售或以Dum
      my售出或退回巨貿），皆以乙方58%，丙方42%分擔成本或
      獲得利潤。從而被上訴人主張廢品（不良品）出售之金額
      依60%取得分配，則自當分攤不良品之成本費用。
    (四)村勝公司自91年1月15日起至91年12月底止給付被上訴人
      佣金總計14,844,726元，被上訴人開立統一發票憑證為11
      ,761,261元，尚缺開立統一發票金額3,083,465元。依稅
      捐稽徵法第44條之規定，兩造互有給予或收取他人憑證之
      義務。今兩造就合作之事業結束，所有帳戶結清，被上訴
      人要求上訴人返還公基金，則村勝公司先前業已給付之佣
      金，被上訴人尚未補足開立統一發票憑證於上訴人，其顯
      然已違背誠實及信用之方法，故於上訴人未補實開立憑證
      之前，上訴人自得拒絕返還公基金。
    (五)不良品即廢品為被上訴人所立「合作同意書」條款內所為
      之文字定義：
      1.參合作同意書，被上訴人草擬之「合作同意書」第4條
        不良品成本分攤、C項：針對不良品銷售金額（不論以
        廢品或以DUMMY售出或退回巨貿），皆以乙方58%、丙方
        42%分擔成本或獲得利潤。所謂不良品以廢品售出，為
        被上訴人自己所下之文義解釋，豈容其事後否認不知其
        意。
      2.又被上訴人製作之「散熱片成本計算」提供上訴人，其
        明細包括機器、掛價折舊、辦公費用、不良率、稅金等
        ，其中不良率以全部成本5%計算，最後列出日月光、矽
        品之盈餘，雙方各佔50%。從前開被上訴人所列之成本
        計算亦包含5%之不良率，即可證被上訴人應共同分攤不
        良品之成本。
    (六)91年5月至92年12月公基金之分配，被上訴人可取回之公
      基金為：315,987元－240,852元（不良品分攤）＝75,135
      元。即上訴人應返還被上訴人公基金僅75,135元。
    (七)答辯聲明：1.被上訴人之訴駁回；2.訴訟費用由被上訴人
      負擔；3.如受不利判決，願供擔保請准宣告免為假執行。
三、原審審酌兩造提出之攻擊防禦方法後，判決上訴人應給付被
    上訴人610,044元，及自93年3月1日起至清償日止，按年息
    5%計算之利息。並依兩造陳明准以供擔保為條件之假執行及
    免為假執行宣告。上訴人對原審判決不服，提起上訴，於本
    院上訴聲明：(一)原判決廢棄；(二)被上訴人在第一審之訴及假
    執行聲請駁回；(三)第一、二審訴訟費用由被上訴人負擔。被
    上訴人於本院答辯聲明：(一)上訴駁回；(二)訴訟費用由上訴人
    負擔。
四、被上訴人主張訴外人戊○○自90年7月起與經上訴人合併解
    散之訴外人村勝公司合作事業，雙方約定每月營業額依戊○
    ○佔55%、村勝公司佔45%之比例計算各自盈餘，並再各自提
    撥5%作為每月之公基金，公基金支付經雙方議定可扣之費用
    後，剩餘之公基金則依戊○○佔55%、村勝公司佔45%之比例
    由村勝公司保管。嗣後戊○○於90年12月27日成立麥子公司
    ，被上訴人遂於91年4月15日與村勝公司簽訂合作方案，被
    上訴人並自91年5月起開立發票向村勝公司請領合作所獲得
    之利潤分配，而被上訴人公基金之比例則仍比照戊○○佔55
    %，91年7月起，兩造協議公基金之比例改為被上訴人佔60%
    、村勝公司佔40%。惟92年10月16日村勝公司所傳真之計算
    表，將未為雙方所約定之不良品提列自公基金中扣款，雙方
    更於92年12月30日由村勝公司之法定代理人乙○○、生管課
    長己○○及副總廖培弘出面，與戊○○達成：1.92年9月至
    12月之不良品同意分擔素材費用按比例分擔；2.其餘各自吸
    收與分攤不與雙方有關（亦即自90年7月至92年8月之不良品
    應由村勝公司自行吸收，不得自公基金內扣除）；3.公基金
    於12月貨款到後同時處理、結清之協議。惟至今上訴人拒絕
    依同意書履行結清返還戊○○及被上訴人公基金之義務。戊
    ○○乃訴請上訴人返還公基金，經另案即原法院96年度訴字
    第2480號、本院97年上易字第13號民事判決確定在案，認定
    上訴人應返還訴外人戊○○90年7月起至91年4月底止之119,
    228元公基金等情，業據被上訴人提出公司登記資料查詢表
    、基金提撥明細表、村勝公司所傳真計算表、合作方案、同
    意書、民事判決均影本等件為證，且為上訴人所不爭，堪信
    為真實。
五、本件兩造之爭執事項在於：
    (一)被上訴人所提撥91年5至12月之公基金，應否扣除該期間
      之不良品？如應扣除，該期間不良品數額為何？
    (二)倘不需扣除不良品，被上訴人所為有無違反誠信原則？
六、被上訴人所提撥91年5月至12月之公基金，應否扣除該期間
    之不良品？如應扣除，該期間不良品數額為何？經查：
    (一)另案訴外人戊○○請求上訴人應承受與其合併而消滅之村
      勝公司所負債務，業經原法院96年度訴字第2480號及本院
      97年度上易字第13號民事判決確定，認定上訴人積欠戊○
      ○公基金，應對戊○○給付713,484元，及自清償期屆至
      後之93年3月1日起至清償日止之事實。雖上訴人提出之合
      作同意書，主張依該合作同意書第4條c項「針對不良品銷
      售金額（不論以廢品或以Dummy售出或退回巨貿），皆以
      乙方58%、丙方42%分擔成本或獲得利潤」所示，兩造確實
      有不良品成本分攤之約定。且5%提撥公基金額為172,832
      元，92年9月至12月吊具及不良品費用之攤提共2,093,420
      元，若從公基金全部提撥之金額來攤提，公基金嚴重不足
      1,920,588元，依原證六之同意書約定，兩造同意從利潤
      中先扣抵攤提，是屬於例外約定云云。惟查：就上訴人提
      出之該合意同意書，證人戊○○證稱：「（問：提示被證
      一合作同意書，對上訴人抗辯該合作同意書是戊○○寫的
      ，再傳真給上訴人，有何意見？）…合作同意書是我擬的
      ，是我傳真給村勝公司，後來我們並沒有解決，大家也沒
      有簽署，只是一個意向。」「（問：兩造就不良品成本分
      擔如何約定？）都會從佣金扣除，所以與公基金無關，我
      們每月都會處這件事情，如果有要扣不良品，都會從給我
      的佣金扣，剩下的再給我。」等語（見原審卷第94頁背面
      第21列以下），且該合作同意書確實未經雙方簽署，故兩
      造是否有不良品成本分攤之約定，尚有可疑。又依上訴人
      製作之「基金提撥明細」所示，自90年7月起至91年6月止
      ，戊○○之基金提撥比例約為55%，村勝公司之基金提撥
      比例約為45%；自91年7月起至92年12月止，戊○○之基金
      提撥比例約為60%，村勝公司之基金提撥比例約為40%，此
      與合作同意書記載利潤分配被上訴人為58%、上訴人為42%
      亦不相同，故兩造之合作方式是否即依該合作同意書為據
      ，亦非無疑。再者，合作同意書第4條不良品成本分攤之
      約定，其分攤方式是否即自兩造提撥之公基金扣除，亦不
      得而知。從而上訴人以該合作同意書主張兩造有分擔不良
      品之約定，且應自公基金中扣除所分擔之不良品數額云云
      ，尚難採認。至證人甲○○雖到庭證稱兩造有約定不良品
      扣除應按利潤的比例下去分擔，因公基金不夠扣，才會從
      利潤裡面扣云云，惟查證人甲○○擔任上訴人日堡公司會
      計，係上訴人負責人之妹，有親誼關係，且與上訴人公司
      有利害關係，其證言難以採信。
    (二)兩造合作之模式為上訴人負責製造，被上訴人則負責業務
      開發，此為兩造所不爭，則每月營業額有關不良品分擔之
      扣除，除上訴人舉證證明兩造有明確約定外，自難由被上
      訴人業務開發所得營業收入中扣除上訴人製造過程之不良
      品負擔。依上訴人所提散熱片成本計算表中，從機器折舊
      、掛架折舊、辦公室費用、辦公室人員、上掛架、下掛架
      、QC、藥水、其他設備、不良率5%、稅金等共計11項係上
      訴人之電鍍費用，外加20%的部分則係上訴人之利潤，此
      有散熱片成本計算表影本一件附卷可稽（見本院卷第33頁
      ），意即上訴人之散熱片成本1.244元係上訴人之電鍍費
      用1.02（上開11項的總和）再加上上訴人20%的利潤而來
      。至於該計算表下方兩造之盈餘，皆需先扣除素材及上訴
      人之電鍍費用（實已內含上訴人本應自行負擔之不良率5%
      及20%的利潤）後才由兩造均分。是被上訴人主張上訴人
      所提散熱片成本計算表中不良率5%係上訴人自身本應負擔
      之成本，實與本件返還公基金事件，與兩造是否有另行約
      定92年9月以前有自公基金扣除不良品無涉等語，應可採
      信。
    (三)上訴人傳真予被上訴人之基金提撥明細，其上雖有列明基
      金扣除不良品之計算明細，惟被上訴人於基金提撥明細上
      註記「未曾提列不良品扣款」字樣，於另紙（即原證五）
      之基金提撥明細上註記「並不同意」字樣，並回傳予上訴
      人。由此可見兩造就被上訴人提撥之公基金應否扣除不良
      品乙事，並無達成共識。從而尚難僅憑上訴人自行列記不
      良品扣款，即認兩造已有被上訴人提撥之公基金應扣除不
      良品之約定。又訴外人戊○○與村勝公司之己○○於92年
      12月30日簽訂同意書，其第1點約定「（92年）9、10、11
      、12月之不良品，同意分擔素材費用按比例分擔」（見原
      審卷第79頁背面，兩造不爭執事項(六)參照）。而戊○○證
      稱被上訴人有分攤92年9月至12月之不良品，是先從佣金
      扣除等語（參見原審卷第94頁第13列）；且被上訴人就此
      亦提出上訴人製作之對帳表4紙為證，而上訴人對此情並
      不爭執，足見被上訴人確有分擔92年9月至12月之不良品
      ，惟此係自上訴人給付被上訴人之佣金中扣除，而非自被
      上訴人提撥之公基金中扣除。茲兩造於合作期間既然僅就
      92年9月至12月有不良品分擔之約定，依「明示其一，排
      除其他」之經驗法則，被上訴人主張兩造若自始即有不良
      品扣除之約定，何須於同意書再約定92年9月至12月之不
      良品由兩造分擔等語，即屬合理可信。
    (四)再按「當事人主張有利於己之事實者，就其事實有舉證之
      責任。」民事訴訟法第277條前段訂有明文。本件上訴人
      認諾基金提撥明細所載，被上訴人於91年5月至92年12月
      提撥之公基金共610，044元（即91年5～12月為294，057
      元，92年1～12月為315，987元）之事實（見原審卷第79
      頁背面，兩造不爭執事項(七)）。雖上訴人抗辯上開所提撥
      之公基金應扣除其所主張該期間之不良品，然上訴人迭經
      相關案件即原法院96年度訴字第2480號、本院97年度上易
      字第13號判決均未認定上訴人主張之兩造在92年9月以前
      有自公基金扣除不良品之約定為真，則上訴人無法證明兩
      造有不良品可自公基金扣除之約定，被上訴人提撥之公基
      金，即無須扣除該期間之不良品。而被上訴人於91年5月
      至92年12月提撥之公基金共610,044元為上訴人所不爭（
      即91年5～12月為294,057元，92年1～12月為315,987元）
      ，依前開同意書第4點約定，上訴人自應予返還。
七、倘不需扣除不良品，被上訴人所為有無違反誠信原則？
    按解釋契約，如契約文字已表示當事人之真意，無須別事探
    求者，即無須反捨契約文字而更為曲解。是以，倘契約約定
    明確，其內容又無違反公序良俗、強制規定，或顯然違反誠
    信原則之情形，當事人即應受契約約定之拘束，而無「常情
    」適用之餘地（最高法院97年度台上字第1676號裁判要旨參
    照）。本件被上訴人對上訴人之返還公基金債權，依前開同
    意書第4點：「公基金於12月貨款到後同時處理、結清」之
    約定，核屬有確定期限之給付。且被上訴人所提撥91年5至
    12月之公基金，不需扣除該期間之不良品，有如前述。茲被
    上訴人主張92年12月貨款已於93年2月底收到，而上訴人對
    此未為爭執，則被上訴人依民法第229條第1項規定，請求上
    訴人自93年3月1日起按週年利率百分之5計付遲延利息，即
    無不合。上訴人抗辯被上訴人否定口頭協定，合作同意書係
    被上訴人所自擬，對於不良品成本分攤明白約定後不予承認
    ，且將傳真之計算表上不實記載及同意書擅自添寫，意圖誤
    導本案，有違誠信原則云云，即無可採。是被上訴人請求上
    訴人返還公基金610,044元之本息，於法有據，應予准許。
八、綜上所述，本件被上訴人主張兩造並無91年5月至12月公基
    金應扣不良品之約定為可採；上訴人所辯為無可取。依約被
    上訴人自得請求上訴人返還上開公積金。從而，被上訴人本
    於契約約定，請求上訴人給付被上訴人610,044元，及自93
    年3月1日起至清償日止按週年利率百分之5計算之遲延利息
    ，為有理由，應予准許。是則原審判命上訴人如數給付，於
    法並無不合。上訴意旨指摘原判決不當，求予廢棄改判，為
    無理由，應予駁回其上訴。
九、本件事證已臻明確，兩造其餘攻擊防禦方法，核與判決結果
    不生影響，爰不逐一論述。
十、據上論結，本件上訴為無理由，依民事訴訟法第449條第1項
    、第78條，判決如主文。
中    華    民    國    98    年    9     月    16    日
                民事第五庭    審判長法  官  林陳松
                                    法  官  鄭金龍
                                    法  官  王重吉
以上正本係照原本作成。
不得上訴。
                                    書記官  林玉惠
中    華    民    國    98    年    9     月    17    日
                                                      Ｖ


司法院資訊處製作；財團法人民間司法改革基金會備份。
